最高法院民事判決　　　　　　　　　　　　　　　八十七年度台上字第一七九七號
　　上　訴　人　黃 瓊 太
　　　　　　　　黃 瓊 樂
　　　　　　　　黃 振 生
　　共　　　同
　　訴訟代理人　葉 滄 燁律師
　　上　訴　人　黃 宏 珍
　　　　　　　　吳 文 政
　　　　　　　　黃余玉嬌
　　　　　　　　黃 己 珍
　　　　　　　　黃 秋 英
　　　　　　　　黃 秋 芳
　　　　　　　　黃 秋 雲
　　　　　　　　黃 瓊 霖
　　　　　　　　黃 阿 金
　　　　　　　　吳 文 才
　　　　　　　　吳 文 雄
　　　　　　　　吳 文 貴
　　　　　　　　吳 清 玉
　　　　　　　　吳 寶 玉
　　　　　　　　鄧 別 生
　　　　　　　　鄧 維 文
　　　　　　　　鄧 維 義
　　　　　　　　鄧 維 智
　　　　　　　　鄧 維 信
　　　　　　　　林鄧春
　　　　　　　　鄧  蓮
　　　　　　　　鄧  雲
　　　　　　　　鄧  香
　　　　　　　　鄧  花
　　　　　　　　鄧  美
　　　　　　　　林 訪 霞
　　　　　　　　林 訪 玲
　　　　　　　　黃 茶 妹
　　　　　　　　張黃秀鳳
　　　　　　　　黃 瓊 煥
　　　　　　　　黃 瓊 汀
　　　　　　　　程黃惠清
　　　　　　　　黃 瓊 耀
　　　　　　　　黃王娣妹
　　　　　　　　黃 枋 珍
　　　　　　　　黃 萬 吉
　　　　　　　　黃 瓊 貴
　　　　　　　　黃 瓊 忠
　　　　　　　　黃 瓊 誠
　　　　　　　　黃 添 珍
　　　　　　　　黃 烽 珍
　　　　　　　　黃 瓊 光
　　　　　　　　黃 瓊 鈺
　　　　　　　　黃 正 珍
　　　　　　　　黃 成 珍
　　　　　　　　黃 鑾 珍
　　被 上訴 人　黃 瓊 朗
右當事人間請求分割共有物事件，上訴人對於中華民國八十六年七月二十九日台灣高
等法院第二審更審判決（八十五年度重上更(一)字第一四一號），提起上訴，本院判決
如左：
    主  文
原判決廢棄，發回台灣高等法院。
    理  由
本件為分割共有物之訴，其訴訟標的對於共同訴訟之各人必須合一確定，故上訴人黃
瓊太、黃瓊樂、黃振生提起第三審上訴，依民事訴訟法第五十六條第一項第一款規定
，其效力及於未提起上訴之黃宏珍、吳文政、黃余玉嬌、黃己珍、黃秋英、黃秋芳、
黃秋雲、黃瓊霖、黃阿金、吳文才、吳文雄、吳文貴、吳清玉、吳寶玉、鄧別生、鄧
維文、鄧維義、鄧維智、鄧維信、林鄧春、鄧蓮、鄧雲、鄧香、鄧花、鄧
美、林訪霞、林訪玲、黃茶妹、張黃秀鳳、黃瓊煥、黃瓊汀、程黃惠清、黃瓊耀、
黃王娣妹、黃枋珍、黃萬吉、黃瓊貴、黃瓊忠、黃瓊誠、黃添珍、黃烽珍、黃瓊光、
黃瓊鈺、黃正珍、黃成珍、黃鑾珍，爰併列之為上訴人，合先明。
次查原審廢棄第一審所為之判決，另為准予原物分割之判決，係以：坐落苗栗縣頭份
鎮○○段○○段五二一地號土地，面積○點五九三○公頃為兩造所共有，共有人間並
無不分割特約，又系爭土地之地目雖為田，但業經編為都市計劃之工業區甲種用地，
並無因物之使用目的不能分割之情形，兩造復無法以協議方法分割等情，有土地登記
謄本、地籍圖謄本、戶籍謄本、繼承系統表、都市計劃土地使用分區證明書、共有人
應有部分明細表可稽，並為兩造所不爭，被上訴人請求以原物分配於各共有人，並無
不當。查第一審判決依其判決所附方案(四)之分割方法為分割，其結果為上訴人黃振生
、黃瓊樂、黃瓊太（下稱黃瓊太等三人）及被上訴人分得面臨二十公尺寬道路，且地
形完整之土地，而上訴人黃余玉嬌、黃己珍、黃秋英、黃秋芳、黃秋雲、黃瓊霖、黃
阿金、吳文才、吳文雄、吳文貴、吳清玉、吳寶玉、吳文政、鄧別生、鄧維文、鄧維
義、鄧維智、鄧維信、林鄧春、鄧蓮、鄧雲、鄧香、鄧花、鄧美、林訪
霞、林訪玲、黃茶妹、張黃秀鳳（下稱黃余玉嬌等二十八人）分得之土地，僅小部分
臨二十公尺寬道路，且呈梯形，難以使用。又上訴人黃宏珍、黃瓊煥、黃瓊汀、程黃
惠清、黃瓊耀、黃王娣妹、黃枋珍、黃萬吉、黃瓊貴、黃瓊忠、黃瓊誠、黃添珍、黃
烽珍、黃瓊光、黃瓊鈺、黃正珍、黃成珍、黃鑾珍（下稱黃宏珍等十八人）分得之土
地均為周邊土地，呈極不規則形狀，甚難為有效使用，顯非公平妥適之分割方法。又
上訴人黃瓊太所主張之分割方法，因上訴人黃宏珍等十八人表示不願保持共有，勢必
多人無法分得面臨二十公尺寬道路之土地，且上訴人黃余玉嬌等二十八人分得之土地
，遠離二十公尺寬道路而僻處一隅，亦非適當之分割方法。故參考各共有人原耕作系
爭土地之位置，為使各共有人分得之土地均能作為建築之用，且與外界取得適當聯絡
，以增加經濟效益，自應在系爭土地中間留出東西向八公尺寬之私設道路（車道部
分為九公尺），因上訴人黃瓊太等三人不同意設置私有道路，上訴人黃宏珍等十八人
及被上訴人計十九人同意由其分擔私設道路面積，並同意黃瓊太等三人將來蓋房時出
具同意書以利其建築，本院認依此方案為分割較為適當，且有利於各共有人。爰將私
設道路部分分歸上訴人黃宏珍等十八人及被上訴人共有，並將如原判決附圖(一)所示編
號(7)部分○點○三八八公頃土地分歸上訴人黃余玉嬌等二十八人保持公同共有；編號
(6)部分○點○三五二公頃土地分歸上訴人黃瓊太、黃瓊樂二人按其原應有部分比例保
持共有；編號(5)部分面積○點○三八八公頃分歸黃振生取得；編號(1)部分面積○點一
七三一公頃，編號(2)部分○點一八○五公頃、編號(4)部分面積○點○七六三公頃、編
號(3)私設道路部分面積○點○五○三公頃，合計○點四八○二公頃分歸上訴人黃宏珍
等十八人及被上訴人，按其原應有部分之比例保持共有。依此分割方法分割之結果，
各共有人分得之土地，依現行建築法令均符合申請廠房建築條件，可以建築。又上訴
人黃宏珍等十八人及被上訴人所分得編號(1)、(2)、(4)部分所示土地，其中二塊面臨二
十公尺寬道路，雖其價值較高，惟另一塊則在最內側，距二十公尺寬道路最遠，且呈
不規則形狀，價值較低，好壞土地配合，則該分割方法自屬最公平妥適之分割方法等
詞，為其判斷之基礎。
按民法第八百二十三條第一項所謂因物之使用目的不能分割，係指其物繼續供他物之
用，而為他物之利用所不可缺者而言。原審既將原判決附圖(一)編號(3)所示土地劃為私
設道路，以作為其他編號土地通行至二十公尺寬道路之用，原則上此部分土地即應由
全體共有人繼續保持共有，以杜紛爭。原審未遑注意及此，率以上訴人黃宏珍等十八
人及被上訴人已陳明同意上訴人黃瓊太等三人將來蓋屋時出具同意書以利其建築為由
，遽將該私設道路僅分歸上訴人黃宏珍等十八人及被上訴人保持共有，已有未洽。次
按法院裁判分割共有物，除應斟酌各共有人之利害關係及共有物之性質外，尚應斟酌
共有物之價格，倘共有人中，有依其應有部分之比例所受分配之不動產，其價格不相
當時，法院得命以金錢補償之。查上訴人黃宏珍等十八人表明如按原判決附圖(一)所示
之分割方法為分割，願以公告現值加四成補償其他共有人；上訴人黃瓊太等三人表明
如按原判決附圖(二)所示分割方法為分割，伊願補償其他共有人各等語（見二審更字卷
(一)七三頁、八二頁、八八至九三頁、一三八頁），足見多數共有人均主張原物分割並
輔以金錢補償之方式進行分割。原審就此，恝置不問，率以將較佳地段之土地分歸上
訴人黃宏珍等十八人及被上訴人，尚難謂係適當之分割方法。上訴論旨，指摘原判決
不當，求予廢棄，非無理由。
據上論結，本件上訴為有理由，依民事訴訟法第四百七十七條第一項、第四百七十八
條第一項，判決如主文。
中      華      民      國    八十七    年      八      月      六      日
                              最高法院民事第四庭
                                  審判長法官  許  朝  雄
                                        法官  陳  國  禎
                                        法官  李  彥  文
                                        法官  陳  重  瑜
                                        法官  劉  延  村
      右正本證明與原本無異
                                              書  記  官
中      華      民      國    八十七    年      八      月     十九     日
